最高法院刑事判決　　　　　　一○○年度台上字第七三四○號
上　訴　人　葛利益
選任辯護人　郭承昌律師
上　訴　人　黃正和
選任辯護人　陳志律師
上列上訴人等因違反毒品危害防制條例案件，不服台灣高等法院
中華民國一００年九月三十日第二審判決（九十九年度上訴字第
三六八五號，起訴案號：台灣桃園地方法院檢察署九十七年度偵
字第二二八七七、二三二三四號），提起上訴，本院判決如下：
    主  文
上訴駁回。
    理  由
按刑事訴訟法第三百七十七條規定：上訴於第三審法院，非以判
決違背法令為理由不得為之；是提起第三審上訴，應以原判決違
背法令為理由，係屬法定要件；如果上訴理由書狀並未依據卷內
訴訟資料具體指摘原判決不適用何種法則或如何適用不當，或所
指摘原判決違法情事顯與法律規定得為第三審上訴理由之違法情
形不相適合時，均應認其上訴為違背法律上之程式，予以駁回。
本件原判決撤銷第一審之科刑判決，改判仍論處上訴人葛利益、
黃正和（下稱上訴人等）共同運輸第四級毒品罪刑（各處有期徒
刑三年十月。並為相關從刑之宣告）。黃正和之上訴意旨略稱：
（一）證人綦建臺無論於警詢或原審，均陳稱因其只見過一次面
，且未注意對方相貌，致無法確定究竟與其在租屋處商談租賃房
屋及維護、租金扣抵事宜之人相貌為何，亦無法確定該人為黃正
和，其僅係依員警所提供並告稱比較像之五張照片，指出其中最
像之人。原判決卻於理由稱黃正和曾與許益寧同往該屋與證人綦
建臺商談租賃房屋維護、租金扣抵乙節「業據證人於警詢、本院
證述屬實」、「證人綦建臺於本院雖因事隔已久不復記憶而表示
不能確定，然仍堅指黃正和比較像與許益寧一同出面商談租金扣
抵修繕費用之人」云云，其認定與卷證資料不符，有證據上理由
矛盾之違背法令。（二）依綦建臺所述及警詢時提示之照片，員
警提供之五張照片所示之五人，於外型是否無重大差異，已有疑
義，且員警不僅未告知證人犯罪嫌疑人可能不在其中，甚至告知
證人該五張照片所示之人比較像，亦屬不當暗示，而與指認之相
關規定與法理相違，則原判決逕以綦建臺之指認作為認定黃正和
參與分擔運毒犯行之前階段行為之依據，有判決不適用法則之違
背法令。（三）原判決並未論述許益寧與同案共犯之犯意聯絡方
式，其參與本件運毒犯行之階段行為分擔為何？則原判決認定許
益寧係運毒集團之一員，亦屬理由欠備。（四）原判決就認定綦
建臺催繳房租，及許益寧將房租送至台灣房屋林口店之事實，與
所採之證據不相適合，有證據上理由矛盾之違背法令。又對黃正
和如何得知包裹之送貨時間？又係如何依指示於民國九十七年十
月二十八日上午前往包裹的送達地址？原判決皆未交代，有判決
不備理由之違背法令。（五）依行動電話雙向通聯紀錄，佯為「
賴致彤」之人使用之0000000000號行動電話係於九十七年十月二
十七日七時十三分三十八秒，撥打黃正和持用之0000000000號行
動電話一次，與黃正和所稱「賴致彤」之人，係九十七年十月二
十七日上午八時許撥打電話予黃正和之時間相當，而非原審所認
定之下午一時三十八分許，原判決就通聯紀錄載明之通話時間認
定錯誤，並以此錯誤之事實推論黃正和受託到場收受包裹之事，
係先前已規劃約妥，並非前一日上午始臨時委託到場為房屋估價
云云，顯與所採之證據不相適合，其判決有證據上理由矛盾之違
法；葛利益之上訴意旨略以：（一）葛利益從事房仲業務多年，
須培養人脈，為與客戶建立良好關係，只要在能力所及範圍，都
會竭盡所能幫客戶的忙，以博取好感，並非與運毒集團有犯意聯
絡及行為分擔，彼此間並不存在「同意（包括直接故意、間接故
意）代為不法行為之信賴關係」可言。原判決刻意將單純代勞，
扭曲為同意代為不法行為之信賴關係，而論謂代收包裹之行為等
於運毒集團因信任葛利益而願意讓其持有保存之不法信任關係，
有違經驗法則與論理法則。原判決並無積極證據，而僅以反面推
論葛利益在該等情境下應該自知此為犯罪行為，以證明其與運毒
集團有犯意聯絡等，顯然與證據法則不符而有判決違背法令之事
由。（二）葛利益對於包裹之內容物確實是因方聖偉之告知、進
口報關文件、紙箱外觀均標註為「水楊酸」，而信其內容物為水
楊酸。退萬步言，葛利益就算必須懷疑或推測該貨物並非水楊酸
，但亦不應以此證明葛利益係明知內容物為毒品。原判決均未就
葛利益主觀上對其犯行之認識為間接故意或過失或不知等事項予
以論述並記載，有判決不備理由之違法各等語。
惟查：採證認事，係事實審法院之職權，其對證據證明力所為之
判斷，如未違背經驗法則與論理法則，復已敘述其憑以判斷之心
證理由，即不能任意指為違法。原判決依憑調查證據之結果並綜
合卷內證據資料，認定上訴人等有其事實欄所載之共同運輸第四
級毒品之犯行，已於理由內詳敘其調查證據之結果及取捨證據認
定之理由。並就上訴人等否認有何運輸、私運第四級毒品進口之
犯意，葛利益辯稱：其係受客戶「方聖偉」之託前往領取快遞貨
品，其係為服務客戶始前往，不知包裹內是第四級毒品云云，葛
利益之選任辯護人辯以：葛利益代領之包裹外箱記載有英文之水
楊酸字樣，因而誤認代領之貨品係水楊酸，不知內容物含有毒品
成分，故葛利益係不知情之被利用者，為運毒集團之代罪羔羊云
云。黃正和辯稱：其係受同事許益寧的客戶「賴致彤」之託，前
往查看房屋修繕並估價，且係為了服務顧客而幫忙代收物品，不
知包裹內容物為毒品，「賴致彤」於收貨前一天請他同事拿房屋
鑰匙給其，表示次日若遇快遞人員送貨，請其幫忙代收貨物云云
；黃正和之選任辯護人辯以：「賴致彤」係許益寧之客戶，包裹
收件地址房屋係許益寧帶同「賴致彤」出面承租、簽約，黃正和
僅單純受託代為簽收包裹，代為繳納關稅後並取收據，以便向「
賴致彤」請款，是被運輸集團利用而不知情之代收貨物者，並非
運毒集團之成員云云，認與事實不符，為卸責之詞，予以指駁。
復依憑卷內證據資料，就葛利益部分說明：葛利益帶同佯稱「方
聖偉」之人租得包裹所示收件地址之房屋後，又於為警查獲當日
出面領受藏有第四級毒品鹽酸羥亞胺之包裹，其安排收取毒品地
點於先，又出面受領毒品於後，顯然參與分擔運輸、私運毒品進
口之前後階段行為至深。依葛利益從事房屋仲介業務多時之社會
經驗，當認知若該包裹未涉不法，自無以迂迴收貨、另行交付三
支手機掩護聯繫等方式受領之必要。況政府為禁絕毒品走私，長
年宣導民眾不得應允為他人代收來路不明之包裹或攜帶不詳物品
入境，以免涉犯運輸、私運毒品罪責，葛利益明知如此，竟帶同
佯稱「方聖偉」之人租賃房屋，安排收貨地點，並出面受領包裹
，擬俟機轉交運毒集團指定之人，其與運毒集團成員就運輸毒品
進口之犯行有犯意聯絡及行為分擔。又鹽酸羥亞胺為公告查禁之
第四級毒品，運輸、私運進口者須負運輸、私運第四級毒品進口
重刑罪責，是欲以航空快遞方式將之運輸、私運進口之人，自無
於申報進口或委請不知情之快遞公司人員遞送時，於包裝外註明
內有毒品之實際名稱之理，從而運毒集團虛偽以他項物品名稱申
報進口或委請快遞公司遞送，乃理所當然，是不應依受領毒品之
外包裝或報關時申報之物品名稱，以定其犯行之主觀認識。本件
包裹外包裝未載明係毒品或鹽酸羥亞胺，及申報進口文件申報商
品名稱、台北關稅局進口貨樣收據記載貨樣名稱為「水楊酸」，
均屬事理之常，不足以此為葛利益有利之認定。就黃正和部分說
明：黃正和透過仲介業同事許益寧引介，結識佯稱「賴致彤」之
人，且出面收取包裹前，即曾與許益寧一同參與收件地址房屋維
護、租金扣抵商談等事，涉入收受毒品地點之維護、安排等事於
先，又出面受領毒品於後，其參與運輸、私運毒品進口之前後階
段行為之分擔，情節非淺。況黃正和為房屋仲介，與自稱「賴致
彤」之人素未謀面，僅能以電話回撥方式聯絡，則其與佯稱「賴
致彤」之人，顯談不上有何業務期待關係，竟透過許益寧介紹，
即專程出面為「賴致彤」領取包裹，已逾一般人生活經驗之討好
客戶範疇，況其竟專程自台北縣林口鄉住處趕至桃園縣龜山鄉收
件地址等候，徘徊張望，求能順利收取包裹，其所辯：遭人利用
云云，殊難採信之理由。復敘明：黃正和持用之門號0000000000
號行動電話曾於九十七年十月二十八日七時十九分、七時五十三
分撥打葛利益持用之門號0000000000號行動電話，分別通話十四
秒、八十七秒；而同日九時五十三分、十時十七分葛利益二次撥
打黃正和上開行動電話，分別通話八秒，有行動電話雙向通聯紀
錄在卷可按。且上訴人等為特定事項密切聯繫，往來關係匪淺。
二人於密切通聯後未久，即分別於九十七年十月二十八日十時五
十分、十時四十五分在不同地點為警逮捕，然於警局相遇時，均
未表示認識對方，葛利益更僅向警員表示看過黃正和，其也在林
口賣房子，顯見上訴人等畏罪情虛，無意透露二人交情及聯絡關
係，以免遭警員查知二人分別受領之毒品來源同一等旨。從形式
上觀察，原判決並無違背證據法則，亦無理由不備或理由矛盾等
足生影響判決結果之違背法令情形。黃正和上訴意旨（三）、（
四）及葛利益上訴意旨（一）、（二）置原判決所為明白之論斷
於不顧，對原審採證認事之職權行使，徒以自己之說詞，泛指其
為違法，並為單純事實上之爭執，自非合法之第三審上訴理由。
另按刑事訴訟實務上之對人指認，乃犯罪後，經由被害人、共犯
或目擊之第三人，指證並確認犯罪嫌疑人之證據方法。現行刑事
訴訟法並無關於指認程序之規定，究如何由證人正確指認犯罪嫌
疑人，自應依個案之具體情形為適當之處理，法務部及司法警察
主管機關對於指認程序所訂頒之相關要領規範，旨在促使辦案人
員注意，並非屬法律位階之「法定程序」之一環。苟證人係依憑
個人之知覺及記憶所為之指認，客觀可信，並非出於不當之暗示
，亦未違背通常一般日常生活經驗之定則或論理法則，又非單以
證人之指認為被告論罪之唯一依據時，自不得遽認其指認有瑕疵
而不足採。而證人於警局之指認，其性質核屬被告以外之人於警
詢之陳述，亦有傳聞法則及其例外規定之適用。原判決已說明：
黃正和與其選任辯護人於第一審及原審已表示同意及不爭執綦建
臺警詢陳述之證據能力，審酌該警詢筆錄製作之情形，認以之為
證據並無不適當之情形，因而憑採綦建臺於警詢之陳述及指認，
認定：黃正和曾偕同許益寧向出租人之仲介人員綦建臺要求自房
租中扣抵整修費用等情，而就黃正和否認事前曾與綦建臺同往該
屋商談租金扣抵整修費用事宜云云，認係卸責之詞，予以指駁。
經核其論斷與證據法則無違。黃正和上訴意旨（一）、（二）係
就事實審取捨證據自由判斷證據證明力職權之適法行使，及就原
判決已詳予指駁之事項再為爭執，自非適法之第三審上訴理由。
另依卷內資料，0000000000號行動電話於九十七年十月二十七日
撥打黃正和持用之0000000000號行動電話之時間為當日上午七時
十三分三十八秒，通話時間為十七秒。原判決誤載為當日下午一
時三十八分許（原判決正本第十八頁倒數第七至十行），固與卷
內資料不符而有違失，然原判決已說明：在該短暫之十七秒通話
中，佯為「賴致彤」之人並無可能臨時交代黃正和於次日到場估
價、修繕房屋、代收包裹及交付鑰匙等事項，黃正和受託到場收
受包裹，當係先前已規劃約妥等旨（原判決正本第十八頁倒數第
五行至第十九頁第一行）。其論述於經驗法則與論理法則無違。
且原判決並非僅憑上開二人之通話時間資為認定黃正和參與本件
運輸毒品之唯一證據。是原判決上開瑕疵核與判決結果不生影響
。黃正和上訴意旨（五）執此指摘，揆諸刑事訴訟法第三百八十
條規定意旨，仍非上訴第三審之適法理由。至上訴人等其他上訴
意旨，或置原判決之明白論斷於不顧，就同一證據資料為相異之
評價，或仍執原判決已詳予指駁之陳詞辯解，或就原審採證認事
職權之適法行使，並就不影響判決本旨之枝節事項，全憑己見，
漫事爭執，難認已符合首揭法定之第三審上訴要件。綜上，應認
上訴人等之上訴俱違背法律上之程式，予以駁回。
據上論結，應依刑事訴訟法第三百九十五條前段，判決如主文。
中    華    民    國  一○○  年   十二   月  二十九  日
                      最高法院刑事第三庭
                          審判長法官  林  永  茂  
                                法官  蘇  振  堂  
                                法官  林  秀  夫  
                                法官  林  立  華  
                                法官  蔡  國  在  
本件正本證明與原本無異
                                      書  記  官  
中    華    民    國  一○一  年    一    月    三    日
                                                      Ｅ